【裁判字號】    98,交聲更,8
【裁判日期】    980331
【裁判案由】    交管條例聲異
【裁判全文】
臺灣板橋地方法院交通事件裁定        98年度交聲更字第8 號
原處分機關  臺北市交通事件裁決所
異  議  人
即受處分人  甲○○
上列異議人因違反道路交通管理處罰條例案件，對於臺北市交通
事件裁決所中華民國（下同）97年2 月21日所為之北市裁四字第
裁22－C00000000 號處分聲明異議，本院於97年10月21日以97年
度交聲字第749 號裁定後，異議人不服，提起抗告，經臺灣高等
法院於98年1 月14日以97年度交抗字第1966號裁定將原裁定撤銷
，發回本院，本院更為裁定如下：
    主  文
原處分撤銷。
    理  由
一、原處分以：本件異議人即受處分人甲○○於民國（下同）96
    年10月3 日上午9 時53分許，騎乘車號：879－BLP號普通重
    型機車，在臺北縣新莊市○○路○ 段167 巷口處，因有「支
    線道左轉彎車不讓幹線道直行車先行」之違規，致案外人施
    敏元騎乘之車號：HV6-606 號普通重型機車因閃避不及而發
    生碰撞車禍事故，嗣經臺北縣政府警察局交通隊警員獲報到
    場處理后，填製96年11月20日北縣警交字第C00000000 號舉
    發違反道路交通管理事件通知單（下稱舉發單）舉發異議人
    有如上違規事實。前開交通違規案，經舉發機關移送原處分
    機關即臺北市交通事件裁決所，因異議人均未依限到案辦理
    ，而逾越前述舉發單其上記載之應到案日期（即96年12月20
    日）60日以上，原處分機關乃於97年2 月21日以北市裁四字
    第裁22－C00000000 號違反道路交通管理事件裁決書，依道
    路交通管理處罰條例第45條第9 款、第63條第1 項第1 款暨
    違反道路交通管理事件統一裁罰基準表等規定，逕行裁處異
    議人最高額罰鍰新臺幣（下同）1,800 元，並記違規點數1
    點。
二、聲明異議意旨則稱：本件車禍事故應是車號HV6－606號機車
    駕駛人因超車不當，超車未注意前方狀態所致，異議人當時
    騎乘車號：879－BLP號機車是停在巷口之靜止狀態，何來支
    線道車不讓幹線道車先行？故舉發違規與事實不符。異議人
    無故遭受撞擊，且受有人身及車輛損害，爰依法提起聲明異
    議等語。
三、本件前經臺灣高等法院以97年度交抗字第1966號裁定撤銷發
    回本院重為裁定，發回理由略謂：抗告人（即異議人，以下
    均同）之戶籍自95年12月8 日即設於臺北縣泰山鄉（原裁定
    誤載為「泰山路」）山腳村泰林路2 段492 之1 號2 樓，有
    戶籍資料在卷可佐。又本件舉發單通知聯之送達情形，經該
    院調查結果，係由臺北縣政府警察局交通隊以掛號郵寄「臺
    北市中山區○○○路○ 段25巷40號2 樓」一址，因郵務人員
    未能會晤抗告人，而抗告人亦未於招領期間內向該郵政機關
    領取而退回原寄發單位，有蓋有「招領逾期」之臺北縣政府
    警察局交通隊所寄之信封及舉發單原本1 封可稽，足認抗告
    人確未收受該舉發單。且依移送書所載，本件係以駕籍地為
    處罰機關，堪認臺北縣政府警察局交通隊係以抗告人之駕籍
    地即「臺北市中山區○○○路○ 段25巷40號2 樓」為送達地
    ，而該地址並非抗告人戶籍地，是否為其居所地亦不明，且
    無證據足認有依其他送達方式為送達，尚難遽認已經合法送
    達。是本件舉發單有無合法送達，攸關抗告人是否自行繳納
    罰款，或於裁決前到案說明，則其未合法收受舉發違反道路
    交通管理事件通知單，即為原處分機關以違反道路交通管理
    處罰條例第45條第9 款之最高額度裁罰，對於抗告人權益自
    有影響。抗告人主張其未收受舉發單，不應受最高額裁罰，
    非無理由；為兼顧受處分人審級利益，自應由本院撤銷原裁
    定，並發回原審法院另為適法裁判等情。
四、本院裁定所據事證暨理由之說明：
(一)、按違反道路交通管理事件之舉發程序，依違反道路交通管理
    事件統一裁罰基準及處理細則第11條第1 項規定，係為「當
    場舉發」與「逕行舉發」二類，而依法執行交通稽查勤務之
    人員，於舉發行為人有違反道路交通管理處罰條例之情形時
    ，應踐行下列之法定程序事項：(1)、「當場舉發」者，應填
    記駕駛人或行為人姓名、性別、出生年月日、地址、身分證
    統一編號及車主姓名、地址、車牌號碼、車輛種類。被查獲
    之駕駛人或行為人為受處分人時，應於填記通知單後將通知
    聯交付該駕駛人或行為人簽名或蓋章收受之；拒絕簽章者，
    仍應將通知聯交付該駕駛人或行為人收受，並記明其事由及
    交付之時間；拒絕收受者，應告知其應到案時間及處所，並
    記明事由與告知事項，視為已收受；(2)、「逕行舉發」者，
    該舉發違反道路交通管理事件通知單應按「已查明之資料」
    ，填註車牌號碼、車輛種類、車主姓名及地址，並於通知單
    上方空白處加註逕行舉發之文字後，由舉發機關送達被通知
    人。又按處理違反道路交通管理事件，有關文書送達之程序
    ，依行政程序法之規定；送達由郵政機關送達者，以一般郵
    遞方式為之，以郵務人員為送達人，並準用依民事訴訟法施
    行法第3 條訂定之郵政機關送達訴訟文書實施辦法。是舉發
    單位應依行政程序法第72條、第73條之規定，對受處分人之
    住居所、事務所或營業所為郵寄送達或留置送達；如有不能
    向應受送達人之住居所、事務所、營業所或就業處所為之，
    或有於應送達處所不獲會晤應受送達人，亦不能將文書付與
    有辨別事理能力之同居人、受僱人或應送達處所之接收郵件
    人員之情形者，得依同法第74條規定為寄存送達；若有同法
    第78條第1 項各款所示情形之一，舉發機關可依申請或依職
    權為公示送達。
(二)、查本件員警舉發異議人有首開違規事實，觀諸卷附舉發單移
    送聯之「收受通知聯者簽章」一欄，其上並無受舉發之異議
    人「甲○○」簽名收受情形，亦未填記有何受舉發人拒絕簽
    章情由，可悉本案交通違規之舉發，尚非依當場舉發法定程
    序所為；易言之，本件員警填單舉發異議人甲○○有如上違
    規情形，並非屬當場攔查舉發者，而係依逕行舉發程序為之
    。是依前揭規定，該舉發單自應向應受通知之被舉發人即異
    議人為合法送達，其舉發程序方屬適法。
(三)、次查，本件異議人甲○○自95年12月8 日起即設籍在「臺北
    縣泰山鄉○○村○○路○ 段492 之1 號2 樓」地址，此有98
    年1 月13日查得之個人基本資料查詢結果表1 件在卷可據（
    參臺灣高等法院97年度交抗字第1966號卷）；而，關於本件
    舉發單通知聯之送達情形，係由臺北縣政府警察局交通隊以
    掛號郵寄異議人受舉發時查得之駕籍地「臺北市中山區○○
    ○路○ 段25巷40號2 樓」處所【本院按：此與原裁決之受處
    分人住址欄填記內容相同），因郵務人員未能會晤異議人，
    而異議人亦未於招領期間內向該郵政機關領取，致上開舉發
    單全件退回原寄發單位，亦有其上蓋印「招領逾期退回」章
    戳之臺北縣政府警察局交通隊所寄之信封及舉發單通知聯原
    本各1 份在卷足稽（參同上高院卷附證物袋），堪認異議人
    確實未收受本件舉發單。再，依原處分機關移送書所載，本
    案係以異議人之駕籍地為處罰機關，可悉臺北縣政府警察局
    交通隊員警製單舉發前開違規事實，係依異議人之駕籍地即
    「台北市中山區○○○路○ 段25巷40號2 樓」為應送達處所
    ，然而，上址並非異議人之設籍住所地，已詳如前述，又該
    處是否為異議人受舉發時之實際居所地，亦屬不明，且綜觀
    全案卷證，並無證據足認舉發機關有依其他送達方式為送達
    ，以踐行本件違規舉發法定程序，尚難遽認異議人確已受有
    合法送達。則原處分機關以異議人有首開違反道路交通管理
    處罰條例第45條第9 款規定之行為，認定其不依限到案辦理
    而逾越應到案期限60日以上，逕行裁處最高額罰鍰1,800 元
    ，並記違規點數1 點，猶屬速斷。
(四)、綜前所論，本件員警舉發異議人如上違規行為，有無向異議
    人為合法送達，此一事項攸關首揭交通違規事實舉發程序之
    完備與否，原處分機關自宜有再予調查究明必要。惟原處分
    機關未予詳察，遽認異議人有旨開違規行為，且不依限辦理
    而逾越應到案期限60日以上，逕行裁決最高額罰鍰1,800 元
    ，並記違規點數1 點，洵非有據，原處分機關所為裁決，有
    如上重大且明顯之疵議，自難予維持，應由本院將原處分撤
    銷，發回原處分機關另為適法處理。
五、至異議人甲○○聲明不服意旨，係就其有無舉發員警所稱「
    支線道左轉彎車不讓幹線道直行車先行」之認定部分，提出
    實體方面爭執，惟本件原處分既具有前揭漏未查明本案舉發
    送達程序是否合法之重大明顯瑕疵，應由本院依法予以撤銷
    ，已如前所述，則異議人不服首開舉發交通違規認定事實提
    出之辯解，對於本件裁定並不生影響，毋庸一一審論，附此
    敘明。
據上論斷，應依道路交通管理事件處理辦法第20條，裁定如主文
。
中    華    民    國    98    年    3     月    31    日
                        交通法庭法  官  黎錦福
上列正本證明與原本無異。
如不服本裁定，應於裁定送達後5 日內敘明抗告理由，向本院提
出抗告狀。
                                書記官  蔡麗春
中    華    民    國    98    年    3     月    31    日


司法院資訊處製作；財團法人民間司法改革基金會備份。
